ACORDAO-COMPLETO-2413663

ACÓRDÃO 6682/2020 ATA 19/2020 - PRIMEIRA CÂMARA

VISTOS, relatados e discutidos estes autos que tratam de ato de concessão de pensão civil emitido pelo Universidade Federal de Santa Catarina;
ACORDAM os Ministros do Tribunal de Contas da União, reunidos em Sessão da 1ª Câmara, nos termos do art. 71, inciso III, da Constituição Federal, art. 1º, inciso V, e art. 39, inciso II, da Lei 8.443/1992, art. 260, § 1º, do RITCU, art. 6º, § 1º, da Resolução TCU 206/2007 e ante as razões expostas pelo Relator, em:
9.1. considerar legal o ato de concessão de pensão civil instituído por Terezinha de Fátima Pinheiro (XXX.482.979-XX) em favor de Silvia dos Passos Pinheiro (XXX.544.359-XX) , concedendo o respectivo registro;
9.2. enviar cópia desta deliberação à Universidade Federal de Santa Catarina.

Ato de concessão de pensão civil emitido pela Universidade Federal de Santa Catarina. Apreciação para fins de registro.

Primeira Câmara

Universidade Federal de Santa Catarina.

3. Interessada: Silvia dos Passos Pinheiro (XXX.544.359-XX).

13.1. Ministros presentes: Walton Alencar Rodrigues (Presidente), Benjamin Zymler, Bruno Dantas e Vital do Rêgo (Relator).
13.2. Ministros-Substitutos presentes: André Luís de Carvalho e Weder de Oliveira.

VITAL DO RÊGO

Adoto como relatório, com os devidos ajustes de forma, o parecer emitido no âmbito do Ministério Público junto ao TCU, representado nos autos pelo Dr. Rodrigo Medeiros de Lima (peça 29) , a seguir transcrita:
Cuidam os autos da pensão civil instituída por Terezinha de Fátima Pinheiro a favor de Silvia dos Passos Pinheiro, habilitada à pensão na condição de mãe da ex-servidora (peça 6) . A pensão foi deferida pela Universidade Federal de Santa Catarina em cumprimento à decisão judicial favorável à interessada, proferida no âmbito da Ação Ordinária 2008.72.00.000105-8/SC (peça 4, p. 5-14 e peça 25) . 
2.	Instrução inicial da Secretaria de Fiscalização de Pessoal (Sefip) propôs a ilegalidade e negativa de registro do ato em face da inclusão no cálculo da pensão de parcela judicial referente ao percentual de 3,17%, decorrente de defasagem no cálculo da URV (peças 7-9) .
3. O Ministério Público de Contas da União (MPTCU) , representado pelo Subprocurador-Geral Dr. Paulo Soares Bugarin, concordou com a proposta de ilegalidade do ato, mas observou que além da irregularidade detectada pela Sefip, o cálculo dos proventos da pensão estava em desacordo com o previsto no § 7º do art. 40 da Constituição Federal, na redação dada pela EC 41/2003, e na Lei 10.887/2004, com reajuste do benefício pelo RGPS e aplicação do redutor (peças 10-11) .
4. O então relator do processo, Ministro José Jorge, determinou a instauração do contraditório, nos termos do Acórdão 587/2011-TCU-Plenário (peça 12) .
5. A Sefip realizou a oitiva da interessada, mas apenas em relação à parcela judicial referente ao percentual de 3,17% da URV (peça 14) , tendo a pensionista enviado a resposta acostada à peça 19.
6. Após analisar os elementos de defesa, a Sefip manteve a proposta pela ilegalidade do ato, apenas em relação à indevida inclusão nos cálculos do benefício de parcela referente ao percentual de 3,17% da URV, sem se manifestar quanto à irregularidade apontada pelo MPTCU, em relação a qual não foi realizada oitiva (peça 23) .
II
7. Todavia, analisando os documentos do processo, os proventos da instituidora na época do falecimento, e os atuais proventos de pensão da beneficiária, observa-se que as irregularidades inicialmente apontadas, tanto pela Sefip, quanto pelo MPTCU, em sua primeira manifestação nos autos, deixaram de existir.
8. Isso porque, tomando-se por base o último contracheque da instituidora, relativo ao mês de junho de 2007 (peças 20 e 26) , observa-se que os proventos atualmente pagos à pensionista (peça 28) estão de acordo com o cálculo da pensão, após a aplicação da metodologia prevista na EC 41 e na Lei 10.887/2004 (peça 27) .
9.	O § 4º do art. 260 do Regimento Interno do TCU estabelece que "Os atos que, a despeito de apresentarem algum tipo de inconsistência em sua versão submetida ao exame do Tribunal, não estiverem dando ensejo, no momento de sua apreciação, a pagamentos irregulares, serão considerados legais, para fins de registro, devendo ser consignada no julgamento a ressalva em relação à falha que deixou de existir."
10.	 Desse modo, este representante do Ministério Público de Contas da União opina pela legalidade e concessão de registro do ato de pensão civil em apreço, uma vez que as irregularidades incialmente verificadas deixaram de existir, sem prejuízo de se consignar, a título de ressalva, as falhas anteriormente identificadas e que não mais subsistem.
Eis o Relatório.

Pedro Mauricio Pita da Silva Machado (OAB/SC 12.391) e outros.

Procurador Rodrigo Medeiros de Lima.

PENSÃO CIVIL. INCLUSÃO DO PERCENTUAL DECORRENTE DA URV (3,17%) NOS PROVENTOS DE PENSÃO. IRREGULARIDADE SANADA APÓS A EMISSÃO DO ATO. LEGALIDADE. REGISTRO.

PENSÃO CIVIL (PCIV)

Secretaria de Fiscalização de Pessoal (Sefip).

Em exame, ato de concessão de pensão civil emitido pela Universidade Federal de Santa Catarina e instituído pela ex-servidora Terezinha de Fátima Pinheiro em favor da Sra. Silvia dos Passos Pinheiro. 
A instituidora ocupava o cargo de professora de 1º e 2º e faleceu, na atividade, na data de 11/6/2007. O ato de pensão civil por ela instituído, com vigência a partir do óbito, foi disponibilizado ao TCU na data de 19/5/2008. Vale observar que os proventos da respectiva pensão civil foram calculados segundo os critérios estabelecidos pela Lei 10.887/2004, razão pela qual não guardam paridade com a remuneração do cargo ocupado pela instituidora. 
Ao analisar a concessão em comento, a Sefip identificou, como irregularidade, a inclusão no cálculo dos proventos iniciais de pensão, da parcela decorrente da URV (3,17%) . Considerando que o ato em apreço foi disponibilizado ao TCU há mais de 5 anos, a unidade técnica oportunizou à beneficiária, nos termos do Acórdão 587/2011-TCU-Plenário, as garantias constitucionais atinentes ao contraditório e à ampla defesa (peças 14) .
Após ter sido notificada acerca da irregularidade identificada em seu ato de pensão civil, a Sra. Silvia dos Passos Pinheiro, por meio de seu advogado, apresentou suas razões, as quais foram juntadas na peça 19. Em seus argumentos, a interessada limitou-se a negar a existência de ilegalidade, pugnando pela manutenção do pagamento da vantagem ora contestada. Além disso, aduziu que a impugnação da parcela em comento consistiria em ofensa à coisa julgada, à segurança jurídica e à irredutibilidade de vencimentos. 
Por seu turno, a Sefip entendeu que os argumentos apresentados pela interessada não seriam hábeis a justificar a continuidade dos pagamentos irregulares, razão pela qual propôs considerar ilegal a concessão.
Em sua manifestação regimental, o Ministério Público junto ao TCU, dissentiu da unidade técnica. O MPTCU demonstrou, por meio da planilha de peça 27, que a parcela impugnada já foi suprimida do cálculo da pensão, razão pela qual, não produz atualmente pagamentos irregulares. Diante de tal constatação, o Ministério Público de Contas propõe considerar legal o ato em questão.
-II-
Registro minha concordância integral com a proposta formulada pelo Ministério Público junto ao TCU, razão pela qual acolho o parecer de peça 29 por seus próprios fundamentos, valendo-me, para tanto, da técnica da motivação per relationem, nos termos do art. 2º, § 3º, do Decreto 9.830, de 10 de junho de 2019, sem prejuízo de tecer os comentários a seguir.
De fato, conforme demonstrou o MPTCU na planilha de peça 27, a parcela decorrente a URV deixou de produzir efeitos financeiros na pensão civil em epígrafe. Nesse sentido, destaco que o valor inicial a ser considerado como partida para a pensão em 11/6/2007 decorre do somatório das seguintes parcelas regulares:
	VENCIMENTO BASICO
	R$ 1.236,85

	ANUENIO - ART.244, LEI 8112/90
	R$ 185,52

	GRAT.ATIV.EXECUT/GAE LD.13/92
	R$ 1.978,96

	DECISAO JUDICIAL N TRAN JUG AT
	R$ 3.445,62 (incorporação de função) 

	VANT.PEC.INDIVIDUAL-L.10698/03
	R$ 59,87

	GEAD-GRAT.ESP.AT.DOC.ENS.FUND.
	R$ 1.976,00

	Total
	R$ 8.882,82

Obs.: Parcelas percebidas pela instituidora em junho de 2007 que serviram de base para o cálculo da pensão.
Considerando o valor de partida R$ 8.882,82, que não inclui a parcela decorrente da URV no percentual de 3,17% (que na ocasião somava R$ 107,82) , o valor atual da pensão deveria ser, segundo as correções dadas pelos índices concedidos ao RGPS, de R$ 14.396,93, que é o valor efetivamente percebido pela beneficiária, consoante se comprova no contracheque de peça 28.
Por fim, quanto à parcela referente à incorporação de função, observo que o valor constante da base de cálculo da pensão (referente a 8/10 de FC-5, peça 4) está em consonância com a jurisprudência desta Corte, conforme assentado no Acórdão 1915/2012-TCU-Plenário, de relatoria do Ministro Augusto Nardes.
Portanto, uma vez que os proventos de pensão se encontram regulares, não há óbice para que o ato receba a chancela da legalidade.
Ante o exposto, VOTO para que seja adotada a minuta de acórdão que ora trago ao exame deste Colegiado.
TCU, Sala das Sessões Ministro Luciano Brandão Alves de Souza, em 16 de junho de 2020.
Ministro VITAL DO RÊGO 
Relator